臺灣彰化地方法院行政訴訟判決
110年度交字第43號
原      告  林錦陽  
被      告  交通部公路總局臺中區監理所

代  表  人  魏武盛  
上列當事人間因交通裁決事件，原告不服被告民國110年3月24日
彰監四字第64-ZAA263268、64-ZAA263269、64-ZAA263270號裁決
，提起行政訴訟，本院判決如下：
    主  文
被告如附表編號二、三所示之裁決書應予撤銷。
原告其餘之訴駁回。
訴訟費用新臺幣參佰元由原告負擔三分之一，其餘由被告負擔。
被告應給付原告新臺幣貳佰元。
    事實及理由
一、程序事項：本件係因不服道路交通管理處罰條例第8條之裁
    決而提起之撤銷訴訟，為行政訴訟法第237條之1所稱之交通
    裁決事件，應適用交通裁決事件訴訟程序。又本件依兩造所
    述各節及卷內資料，事證已臻明確，爰依同法第237條之7之
    規定，不經言詞辯論逕行判決。
二、爭訟概要：原告駕駛車牌號碼000-0000號自用小客車（下稱
    系爭車輛），於附表所示之違規時間，行經如附表所示之違
    規地點時，為民眾目睹有違規行為而以行車紀錄器影像資料
    於民國109年11月20日向警察機關提出檢舉後，經内政部警
    政署國道公路警察局第一公路警察大隊（下稱舉發機關）汐
    止分隊員警審視採證資料，認定有「行駛高速公路未依規定
    變換車道（未依規定使用方向燈、未依規定全程使用方向燈
    ）」之違規行為，以如附表所示之舉發違反道路交通管理事
    件通知單（下稱舉發通知單），逕行舉發車主違反道路交通
    管理處罰條例（下稱處罰條例）第33條第1項第4款之規定，
    案移被告。嗣原告不服向被告提出陳述，經舉發機關函覆查
    無違誤後仍不服而申請裁決，被告乃於110年3月24日彰監四
    字第64-ZAA263268、64-ZAA263269、64-ZAA263270號號裁決
    書（以下依序稱為原處分一至三），均依處罰條例第33條第
    1項第4款、第63條第1項第1款（原裁決書均漏載該條項款，
    應予補充）等規定，各裁處原告罰鍰新臺幣（下同）3,000
    元，並各記違規點數1點。原告不服，提起本件行政訴訟。
三、原告起訴主張及聲明：
  ㈠主張要旨：
　⒈道路交通安全規則第109條第2項第2款係規定「汽車駕駛人，
    應依下列規定使用方向燈：二、左（右）轉彎時，應先顯示
    車輛前後之左（右）邊方向燈光；變換車道時，應先顯示欲
    變換車道方向之燈光，並應顯示至完成轉彎或變換車道之行
    為。」該規則是規定使用燈光，不能作為處罰條例第33條第
    1項第4款之「未依規定變換車道」之處罰。
　⒉原告駕駛000-0000號車於109年11月18日19時20分，分別在國
    道1號高架南向25.9公里處、26公里、26.1公里處被專業檢
    舉人現場目睹違規，向國道公路警察局第一公路警察大隊檢
    舉，遭舉發3張ZAA263268、ZAA263269、ZAA263270號違規，
    總距離200公尺，時間為10秒，罰鍰金額9,000元。原告詢問
    過執法員警，以上之違規當場舉發一般只會舉發1張違規，
    並不會如此開出3張連續之違規，如此連續舉發顯然過當。
  ㈡聲明：原處分撤銷，訴訟費用由被告負擔。
四、被告答辯及聲明：
  ㈠答辯要旨：
　⒈按「汽車行駛於高速公路、快速公路或設站管制之道路，不
    遵使用限制、禁止、行車管制及管理事項之管制規則而有未
    依規定變換車道者，處汽車駕駛人新臺幣3,000元以上6,000
    元以下罰鍰。」、「汽車駕駛人有違反道路交通管理處罰條
    例第33條第1項規定者，除依原條款處罰鍰外，並予記違規
    點數1點。」，道路交通管理處罰條例第33條第1項第4款、
    第63條第1項第1款定有明文。
　⒉汽車在行駛途中，變換車道或超越前車時，應依標誌、標線
    、號誌指示，並不得有下列情形：1、驟然或任意變換車道
    。2、未依規定使用方向燈。3、未保持安全距離及間隔。4
    、駛離主線車道未依序排隊，插入正在連貫駛出主線之汽車
    中間，高速公路及快速公路交通管制規則第11條定有明文。
    綜上規定可知，汽車在行駛途中，不得驟然或任意變換車道
    ，應讓直行車先行，如欲超越前車或變換車道時，除應先顯
    示方向燈告知前後車輛，並需保持安全距離及間隔，方得超
    越或變換車道。又「行車遇有轉向、減速暫停、讓車、倒車
    、變換車道等情況時所用之燈光及駕駛人之手勢，應依下列
    規定：……2、左轉彎時，應先顯示車輛前後之左邊方向燈光
    ，或由駕駛人表示左臂平伸，手掌向下之手勢。」、「汽車
    駕駛人，應依下列規定使用方向燈：……2、左（右）轉彎時
    ，應先顯示車輛前後之左（右）邊方向燈光；變換車道時，
    應先顯示欲變換車道方向之燈光，並應顯示至完成轉彎或變
    換車道之行為。」道路交通安全規則第91條第1項第2款、第
    109條第2項第2款分別定有明文。
　⒊原告所有車輛000-0000號自用小客車，分別於109年11月18日
    19時20分許，行經國道1號南向25.9公里處、國道1號南向26
    公里處、國道1號南向26.1公里處，於行駛途中未依規定變
    換車道（變換車道未使用方向燈），影響行車安全，遭民眾
    檢舉，並經內政部警政署國道公路警察局第一公路警察大隊
    以國道警交字第ZAA263268、ZAA263269、ZAA263270號違規
    通知單，逕行舉發「行駛高速公路未依規定變換車道（變換
    車道未使用方向燈）。」之違規行為，本案既有國道警交字
    第ZAA263268、ZAA263269、ZAA263270號舉發違反道路交通
    管理事件通知單、採證錄影光碟1片及內政部警政署國道公
    路警察局第一公路警察大隊國道警一交字第1101700800號函
    在卷可佐，違規事實應堪認定。　
　⒋經檢視警方所提供之採證錄影影像光碟內容（即檢舉人之行
    車紀錄器錄影畫面顯示時間2020/11/18 19：20：42～2020/1
    1/18 19：20：46）時，原告駕駛系爭車輛由外側車道切入
    至內側車道時，有變換車道之行為，卻未顯示左邊方向燈(
    第一次變換車道未使用方向燈)，另（畫面顯示時間2020/11
    /18 19：20：47～2020/11/18 19：20：50）原告車輛行駛於
    原主線車道欲切入加速車道時，雖有顯示左邊方向燈(只閃
    兩下)，惟變換車道之行為尚未完成即關掉方向燈(第二次變
    換車道未依規定全程使用方向燈)，再來（畫面顯示時間202
    0/11/18 19：20：50～2020/11/18 19：20：54）旨揭車輛由
    原主線車道欲再切入內側車道時，雖有顯示左邊方向燈(只
    閃兩下)，惟變換車道之行為仍尚未完成即關掉方向燈(第三
    次變換車道未依規定全程使用方向燈)，該車縱有顯示方向
    燈，惟連續變換車道數次，方向燈亦未依規定全程使用，即
    屬違規任意變換車道，恐有影響他人行車之安全，易造成追
    撞事故。又高速公路及快速公路交通管制規則第11條之立法
    意旨，乃係行進間前後車輛得預知他車變換車道之意圖，而
    能有充分之時間採取必要之安全措施（例如：調整車距、車
    速），故車輛縱有顯示方向燈，但若「驟然」變換車道而未
    留合理之時間予前後車輛為適當之反應，即屬違規未依規定
    變換車道之行為。是原告依道路交通管理處罰條例第33條第
    1項第4款、第63條第1項第1款及違反道路交通管理事件統一
    裁罰基準表之規定，裁處原告罰鍰3,000元，並記違規點數1
    點，並無違誤。
  ㈡聲明：駁回原告之訴，訴訟費用由原告負擔。
五、本件如爭訟概要欄所述之事實，為兩造所不爭執，並有舉發
    通知單暨違規照片、交通違規陳述單及查詢單、舉發機關11
    0年2月8日國道警一交字第1101700800號函、原處分一至三
    暨送達證書在卷可稽，堪認為真實。是本件依原告主張及被
    告答辯意旨以觀，兩造之爭點為：被告對原告裁處所依據之
    法條是否有誤？被告對原告就如附表所示之3次違規行為，
    是否均得連續舉發？原處分一至三是否均合法？
六、本院之判斷：
  ㈠按「對於違反本條例之行為者，民眾得敘明違規事實或檢具
    違規證據資料，向公路主管或警察機關檢舉，經查證屬實者
    ，應即舉發。但行為終了日起逾七日之檢舉，不予舉發」；
    「公路主管或警察機關機關處理民眾檢舉違反道路交通管理
    事件，應派員查證，經查證屬實者，應予舉發，並將處理情
    形回復檢舉人。前項檢舉違規證據係以科學儀器取得，足資
    認定違規事實者，得逕行舉發之。」處罰條例第7條之1、違
    反道路交通管理事件統一裁罰基準及處理細則第22條第1項
    、第2項分別定有明文。考其規範意旨，係考量警力有限及
    民眾取巧違規成性，為交通秩序混亂原因之一，一般民眾如
    能利用適當管道檢舉交通違規，除可彌補警力之不足外，亦
    將產生極大之嚇阻效果，以達到維護道路交通安全之行政目
    的；然為避免檢舉人刻意鑽營法律文字，造成法條之目的逸
    失，甚至衍生社會、鄰里之不安與不和諧，同時保障法條原
    立法精神目的在維護交通、保障安全，故針對舉發部分，增
    訂（7日）期限之規定，而強化社會秩序之安定性。是一般
    民眾見有違規事件，皆可於行為終了日起7日內敘明違規事
    實或檢具違規證據資料，向公路主管或警察機關檢舉，經查
    證屬實者，應即舉發之。次按，處罰條例第90條規定：「違
    反本條例之行為，自行為成立之日起；行為有連續或繼續之
    狀態者，自行為終了之日起，逾二個月不得舉發。但汽車肇
    事致人受傷或死亡案件，因肇事責任不明，已送鑑定者，其
    期間自鑑定終結之日起算；未送鑑定而須分析研判者，逾三
    個月不得舉發。」查本件原告所有之系爭車輛於109年11月1
    8日之違規行為，係由民眾提供科學儀器取得之行車紀錄器
    影像資料，於109年11月20日向警察機關檢舉，經舉發機關
    查證屬實，而於109年12月28日製單逕行舉發等情，有舉發
    通知單、採證照片、檢舉光碟在卷可考。是本件逕行舉發程
    序於法自無不合。
  ㈡原告於附表所示之時間、地點，有「行駛高速公路未依規定
    變換車道」之違規行為：
  ⒈按「行車遇有轉向、減速暫停、讓車、倒車、變換車道等情
    況時所用之燈光及駕駛人之手勢，應依下列規定：…六、變
    換車道時，應先顯示欲變換車道方向之燈光或手勢。」、「
    汽車行駛於高速公路、快速公路或設站管制之道路，應遵守
    其管制之規定」、「汽車駕駛人，應依下列規定使用方向燈
    ：二、…變換車道時，應先顯示欲變換車道方向之燈光，並
    應顯示至完成轉彎或變換車道之行為。」、「汽車在行駛途
    中，變換車道或超越前車時，應依標誌、標線、號誌指示，
    並不得有下列情形：…二、未依規定使用方向燈。…」，道路
    交通安全規則第91條第1項第6款、第105條、第109條第2項
    第2款後段及高速公路及快速公路交通管制規則第11條第2款
    定有明文。次按「汽車行駛於高速公路、快速公路或設站管
    制之道路，不遵使用限制、禁止、行車管制及管理事項之管
    制規則而有下列行為者，處汽車駕駛人3,000元以上6,000元
    以下罰鍰：…四、未依規定變換車道。…」、「汽車駕駛人有
    下列各款所列條款之一者，除依原條款處罰鍰外，並予記點
    ：一、有第33條第1項…情形之一者，各記違規點數1點。…」
    處罰條例第33條第1項第4款、第63條第1項第1款亦有明定。
  ⒉復按違反道路交通管理事件統一裁罰基準及處理細則第1條規
    定：「本細則依道路交通管理處罰條例第92條第4項規定訂
    定之」、第2條第1項、第2項規定：「處理違反道路交通管
    理事件之程序及統一裁罰基準依本細則之規定辦理。前項統
    一裁罰基準，如附件違反道路交通管理事件統一裁罰基準表
    」，核上開統一裁罰基準及處理細則之規定，就其立法目的
    及功能，乃為防止處罰機關枉縱或偏頗，依處罰條例第92條
    第4項所授權交通部會同內政部訂定「違反道路交通管理事
    件統一裁罰基準及處理細則」及其附件「違反道路交通管理
    事件統一裁罰基準表」，用以維持裁罰之統一性與全國因違
    反道路交通管理事件受處罰民眾之公平，不因裁決人員不同
    ，而生偏頗，寓有避免各監理機關於相同事件恣意為不同裁
    罰之功能，並非法所不許，於憲法上保障人民財產權之意旨
    並無牴觸（此並有司法院釋字第511號解釋意旨理由足資參
    照），並無違反法律保留原則。再依本件違規行為時點之違
    反道路交通管理事件統一裁罰基準表記載，小型車駕駛人行
    駛高速公路未依規定變換車道，於期限內繳納或到案聽候裁
    決者，處罰鍰3,000元，並記違規點數1點。核此規定，既係
    基於母法之授權而為訂定，且就違反道路交通管理事件統一
    裁罰基準及處理細則附件所示統一裁罰基準表中有關道交處
    罰條例第33條第1項第4款之裁罰基準內容（基準表就不同違
    規車種，其可能衍生危害交通安全之輕重不同，而區分有小
    型車、大型車、載運危險物品車輛，並就其是否逾越於期限
    內繳納或到案聽候裁決之期限不同，分別裁以不同之罰鍰標
    準，其衍生交通秩序危害，既不相同，分別處以不同之罰鍰
    ，符合相同事件相同處理，不同事件不同處理之平等原則）
    ，並未牴觸母法，是被告自得依此基準而為裁罰。
  ⒊查原告就系爭車輛於附表所示之違規時間，行經附表所示之
    高速公路路段時，有變換車道未依法使用方向燈及未依法全
    程使用方向燈等事實並未爭執，且據被告提出檢舉人之行車
    紀錄器採證光碟暨採證照片為證；而系爭車輛於變換車道向
    左、右跨越車道線至變換車道完成之關鍵時刻，全然未使用
    或未全程使用方向燈，均將使他車駕駛人無法立即注意系爭
    車輛確實行車方向，甚誤解系爭車輛未具有變換車道之駕駛
    行為，致為錯誤之行駛決定，進而來不及閃避，增加發生擦
    撞事故之危險；是原告駕駛系爭車輛行駛於高速公路或快速
    公路，自有應注意變換車道過程必須全程使用方向燈之注意
    義務，方可讓他車預先完整知悉變換車道行為而預做準備，
    促進行車安全；故原告縱無故意，然其駕駛系爭車輛能注意
    卻不注意依法使用方向燈，顯有過失，而具有主觀歸責至明
    。原告主張其未依道路交通安全規則第109條第2項第2款後
    段規定即變換車道未依法使用方向燈及未依法全程使用方向
    燈之行為，非屬處罰條例第33條第1項第4款之「行駛高速公
    路未依規定變換車道」之情形，顯有誤解，自非可採。從而
    ，原告駕駛系爭車輛於附表所示之時、地，確有變換車道未
    依法使用方向燈及未依法全程使用方向燈之事實，而違反處
    罰條例第33條第1項第4款之「行駛高速公路未依規定變換車
    道」之違規行為，洵堪認定。
  ㈢被告對原告所為附表所示之3次違規行為均予連續舉發，有違
    比例原則，原處分二、三並非適法：
  ⒈司法院大法官會議釋字第604號解釋理由書提及：「立法者固
    得以法律規定行政機關執法人員得以連續舉發及隨同多次處
    罰之遏阻作用以達成行政管制之目的，但仍須符合憲法第23
    條之比例原則及法律授權明確性原則。申言之，以連續舉發
    之方式，對違規事實繼續之違規行為，藉舉發其違規事實之
    次數，評價及計算其法律上之違規次數，並予以多次處罰，
    藉多次處罰之遏阻作用，以防制違規事實繼續發生，此種手
    段有助於目的之達成，對維護交通秩序、確保交通安全之目
    的而言，在客觀條件之限制下，更有其必要性及實效性。惟
    每次舉發既然各別構成一次違規行為，則連續舉發之間隔期
    間是否過密，以致多次處罰是否過當，仍須審酌是否符合憲
    法上之比例原則。」準此，倘連續舉發之間隔期間過度密集
    ，即有審酌是否符合憲法比例原則之必要，以避免多次處罰
    導致過當。又處罰條例第85條之1第2項第1款已明定：「第
    七條之二之逕行舉發案件有下列情形之一者，得連續舉發：
    一、逕行舉發汽車行車速度超過規定之最高速限或低於規定
    之最低速度或有第三十三條第一項、第二項之情形，其違規
    地點相距六公里以上、違規時間相隔六分鐘以上或行駛經過
    一個路口以上。但其違規地點在隧道內者，不在此限。…」
    故在違規地點相距未達6公里、違規時間相隔未達6分鐘或未
    行駛經過一個路口之範圍內，應不得連續舉發，非屬上述法
    律明文規範之範圍，始得連續舉發，否則即與比例原則有違
    （臺中高等行政法院110年度交上字第10號、臺北高等行政
    法院106年度交上字第7號判決意旨參照）。
  ⒉雖處罰條例第85條之1第2項係針對「第7條之2之逕行舉發」
    案件，但同條例第7條之1「民眾舉發」之案件與警員「逕行
    舉發」之案件，駕駛人於違規當時均因未遭攔查舉發，以致
    無法即時糾正違規行為，故處罰條例第85條之1第2項第1款
    即規定在特定要件下，限制舉發過密而導致處罰過當，俾得
    取得維護交通安全並兼顧比例原則之衡平。從而，雖屬處罰
    條例第7條之1「民眾舉發」之案件，但其舉發密度之標準，
    核與同條例第7條之2「逕行舉發」之情形並無不同，自應類
    推適用，始符合司法院大法官釋字第604號之解釋意旨。
　⒊查原告確有附表所示之「行駛高速公路未依規定變換車道（
    未依規定使用方向燈、未依規定全程使用方向燈）」3次違
    規行為，惟附表編號二、三所示之違規行為與附表編號一所
    示之違規行為，其等之違規地點均相距在1公里之內、違規
    時間均相隔於1分鐘內，且原告於上開行駛期間內，亦未行
    駛經過任何一個路口，違規地點亦均非在隧道內，自不符合
    處罰條例第85條第之1第2項第1款所定得連續舉發之要件，
    依上述說明，應不得連續舉發，否則即屬裁罰過當而有違比
    例原則。
  ⒋從而，被告就附表編號二、三所示違規行為所作成之原處分
    二、三既有不得連續舉發之情事，被告仍以該等處分各裁處
    原告罰鍰3,000元，並各記違規點數1點，於法即有未合，自
    應均予撤銷。
七、綜上所述，被告所為原處分二、三既有違誤，原告訴請撤銷
    原處分二、三為有理由，應予准許。至被告所為原處分一並
    無違誤，原告訴請撤銷此部分原處分為無理由，應予駁回。
八、本件為交通裁決事件，依兩造勝敗之比例負擔第一審裁判費
    300元，即由原告負擔3分之1，其餘由被告負擔。而訴訟費
    用300元前已由原告預為繳納，依行政訴訟法第237條之8第1
    項、第237條之9、第236條、第104條規定準用民事訴訟法第
    93條規定，被告應給付原告200元（計算式：300元×2/3＝200
    元），爰確定第一審訴訟費用額如主文第3、4項所示。
據上論結，本件原告之訴為一部有理由、一部無理由，依行政訴
訟法第237條之7、第237條之8第1項、第237條之9第1項、第236
條、第104條、第98條第1項前段、民事訴訟法第93條，判決如主
文。
中　　華　　民　　國　　111 　年　　1 　　月　　19　　日
                  行政訴訟庭　法　官  黃麗玲　
上為正本係照原本作成。
如不服本判決，應於判決送達後20日內，向本院提出上訴狀並表
明上訴理由（原判決所違背之法令及其具體內容或依訴訟資料可
認為原判決有違背法令之具體事實），其未載明上訴理由者，應
於提出上訴後20日內向本院補提理由書（上訴狀及上訴理由書均
須按他造人數附繕本，如未按期補提上訴理由書，則逕予駁回上
訴），並應繳納上訴裁判費新臺幣750元。
中　　華　　民　　國　　111 　年　　1 　　月　　19　　日
                              書記官　黃當易
附表：
編號 違規時間 違規地點 舉發通知單 裁決書 一 109年11月18日19時20分 國道一號南向25.9公里 國道警交字第ZAA263268號 110年3月24日彰監四字第64-ZAA263268號（原處分一） 二 109年11月18日19時20分 國道一號南向26公里 國道警交字第ZAA263269號 110年3月24日彰監四字第64-ZAA263269號（原處分二） 三 109年11月18日19時20分 國道一號南向26.1公里 國道警交字第ZAA263270號 110年3月24日彰監四字第64-ZAA263270號（原處分三）